臺灣屏東地方法院民事判決
110年度重訴字第73號
原      告  李月琴  
訴訟代理人  郭家妃  
            康進益律師          
            康鈺靈律師
被      告  邱水元  


訴訟代理人  陳敬升律師
受  告  知
訴  訟  人  陳怡君即郭清源之遺產管理人                                        住屏東縣○○市○○○街000○0號

上列當事人間請求塗銷抵押權登記事件，本院於民國111年2月10
日言詞辯論終結，判決如下：
    主  文
一、被告應將坐落屏東縣屏東市○○段291-25、291-26、579-17、
    584、585、590-2 地號土地設定如附表所示之抵押權登記均
    予以塗銷。
二、訴訟費用由被告負擔。
    事實及理由
一、原告起訴主張：訴外人郭清源為坐落屏東縣屏東市○○段291-
    25、291-26、579-17、584、585、590-2地號土地（下稱系
    爭6筆土地）之所有權人，郭清源於民國82年11月15日以系
    爭6筆土地為被告設定如附表所示、債權額為新臺幣（下同
    ）7,000,000元、存續期間自82年11月4日至83年2月3日之最
    高限額底押權（下稱系爭抵押權）。嗣郭清源於97年4月9日
    死亡，其全體繼承人均拋棄繼承，經臺灣臺北地方法院（下
    稱臺北地院）以103年度司繼字第1677號裁定選任陳怡君為
    郭清源之遺產管理人(下稱陳怡君)。系爭抵押權所擔保之債
    權清償日期為83年2月3日，惟被告從未向郭清源請求清償，
    系爭抵押權所擔保債權之15年消滅時效即已完成，且消滅時
    效完成後，5年間被告均未據實行系爭抵押權，依民法第880
    條規定，系爭抵押權亦已消滅。又郭清源積欠伊之票款債權
    ，伊於109年間向本院聲請強制執行系爭6筆土地，惟因系爭
    抵押權之存在，經本院於109年11月12日109年度司執字第21
    491號函以不足清償優先債權7,000,000元及預估之土地增值
    稅與執行費而拍賣無實益為由，撤銷查封，並於109年11月2
    8日核發債權憑證，則伊自得依民法第242條規定，代位陳怡
    君請求被告塗銷系爭抵押權設定登記等語。並聲明：被告應
    將被繼承人郭清源所有，現由遺產管理人陳怡君管理之坐落
    屏東市○○段000000地號，面積184平方公尺，同段291-26地
    號，面積198平方公尺，同段579-17地號，面積170平方公尺
    ，同段584地號，面積58平方公尺，同段585地號，面積58平
    方公尺，同段590-2地號，面積104平方公尺，權利範圍均為
    1分之1，均依屏東縣屏東地政事務所登記日期82年11月15日
    ，屏登字第036176號，以被告邱水元為抵押權人，設定義務
    人郭清源，擔保最高限額抵押權7,000,000元，存續期間82
    年11月4日至83年2月3日，清償日期83年2月3日之抵押權登
    記予以塗銷。
二、被告則以：伊曾多次請求郭清源清償債務，有時效中斷之事
    實，系爭抵押債所擔保債權之時效自應重行起算，故尚未罹
    於15年時效，系爭抵押權亦尚未消滅等語置辯。並聲明：原
    告之訴駁回。
三、得心證之理由：
㈠、原告主張郭清源將其所有之系爭6筆土地於82年11月15日設定
    系爭抵押權予被告，而郭清源已於97年4月9日死亡，其遺產
    管理人為陳怡君；又郭清源積欠原告票款債權，原告於109
    年間向本院聲請強制執行系爭6筆土地，惟因系爭抵押權之
    存在，經本院於109年11月12日109年度司執字第21491號函
    以不足清償優先債權7,000,000 元及預估之土地增值稅與執
    行費而拍賣無實益為由，撤銷查封，並於109年11月28日核
    發債權憑證乙節，業據提出本院109年度司執字第21491號債
    權憑證、系爭6筆土地登記第一類謄本、被繼承人除戶謄本
    、臺北地院103年度司繼字第1677號裁定為證（見本院卷第3
    3至36、51至97、99、141至142頁），並經調閱本院109年度
    司執字第21491號清償票款執行事件卷宗確認屬實，此節首
    堪認定。
㈡、最高限額抵押契約定有存續期間者，其訂立契約之目的，顯 
    在擔保存續期間內所發生之債權，故應以存續期間所發生之
     債權，始為抵押權效力所及，若在抵押權存續期間後所發
    生之債權，則當然不在抵押權擔保之範圍內。是最高限額抵
    押權之存續期限一旦屆滿，該抵押權即因而歸於確定。又最
    高限額抵押權確定後，即成為普通抵押權，其從屬性因而回
    復，其所擔保之債權即為確定時存在且於不逾最高限額之擔
    保範圍內為特定債權。此項特定債權之讓與關於擔保該特定
    債權之抵押權應從屬於特定債權一併隨同移轉，與普通抵押
    權並無不同。查系爭抵押權有約定存續期間即自82年11月15
    日至83年2月3日止，有系爭6筆系爭土地之土地登記第一類
    謄本附卷可考(見本院卷第51至97頁)，堪認系爭抵押權之性
    質上為最高限額抵押權。至證人李忠清雖到庭結證稱：我於
    80年間起受僱於被告，因年代久遠，系爭抵押權可能是我或
    我底下另外4位員工去辦理的，系爭抵押權之存續期間是郭
    清源向被告說的，被告再告訴我要如何寫，當時是隨便押一
    個日期云云（見本院卷第236至237頁）。惟查，證人就系爭
    抵押權之設定經過難以明確證述，且其係聽聞被告轉述，其
    證詞性質上與被告片面陳述無異，自難逕為有利於被告之認
    定。是以，系爭抵押權之存續期間已於83年2月3日屆至，則
    系爭抵押權所擔保之原債權即因而確定。
㈢、復依民法第881條之14規定：「最高限額抵押權所擔保之原債
    權確定後，除本節另有規定外，其擔保效力不及於繼續發生
    之債權或取得之票據上之權利。」又上開規定，依民法物權
    編施行法第17條規定，於民法物權編修正施行前設定之最高
    限額抵押權，亦適用之。系爭抵押權於存續期間屆滿時，已
    變為僅就確定時即83年2月3日存在之原債權、利息、遲延利
    息、違約金等，於最高限額範圍內予以擔保之債權，即最高
    限額抵押權之從屬性回復，故民法物權編關於普通抵押權從
    屬性之規定均應予適用。
㈣、再按請求權，因15年間不行使而消滅；以抵押權擔保之債權
    ，其請求權已因時效而消滅，如抵押權人於消滅時效完成後
    ，5年間不實行其抵押權者，其抵押權消滅，民法第125條前
    段、第880條分別定有明文。次按消滅時效有中斷或不完成
    之問題，除斥期間則否，即權利人若未在除斥期間未經過前
    行使其權利，俟期間經過，權利即歸消滅，民法第880條之5
    年期間即屬除斥期間（最高法院85年度台上字第646號判決
    意旨參照）。經查，系爭抵押權所擔保之債權已於83年2月3
    日確定，業經認定如前，則該債權請求權之消滅時效期間即
    應自83年2月4日(即確定之翌日)起算15年，如於前開期間內
    未有時效中斷或不完成之事由，且於時效完成後5年間未行
    使抵押權，則系爭抵押權即歸於消滅。
㈤、被告辯稱曾多次請求郭清源清償債務等語，據證人李忠清結
    證稱：郭清源有持續付利息，但有時沒有準時付，我不記得
    付到何時，我只記得郭清源在95、96年間曾經在泉州街三王
    宮請被告不要查封其財產；郭清源每個月用現金支付利息，
    有時拿50,000元、有時拿80,000元等語（見本院卷第237至2
    38頁）。惟查，郭清源自88年8月7日起即陸續遭臺灣桃園地
    方檢察署、臺灣臺北地方檢察署通緝，嗣因行刑權時效消滅
    、被告死亡等原因始撤銷通緝，且郭清源之戶籍地址於96年
    4月27日經逕為住址變更登記至臺北○○○○○○○○○○○等節，有郭
    清源戶籍資料、遷徙紀錄資料查詢結果、臺灣高等法院被告
    前案紀錄表存卷可考（見本院卷第99、243至253頁），是原
    告陳稱郭清源已因逃亡而行蹤不明多年，自無可能持續給付
    被告利息等語，應合於常理。審酌證人曾為被告之員工，其
    到庭證述之證詞亦有經被告轉述者（見上述三、㈡），其證
    詞難免偏頗被告。本案既經原告否認有中斷時效之事由，及
    提出足使待證事實回復至真偽不明狀態之反證，本院即難僅
    憑證人李忠清之證詞，認定存有時效中斷或不完成之事由。
    據此，系爭抵押權所擔保債權之請求權已罹於15年之消滅時
    效，被告於消滅時效完成後5年間不行使抵押權，依民法第8
    80條之規定，系爭抵押權業已消滅。
㈥、再按所有人對於妨害其所有權者，得請求除去之，民法第767
    條第1項中段規定甚明。又所有人排除侵害請求權，為物權
    ，有對世之效力，抵押權之設定登記及抵押權內容變更之登
    記，既屬抵押人與抵押權人雙方合意而經登記始得成立生效
    之行為。倘抵押權業已消滅，仍未為抵押權登記之塗銷時，
    則所有人自得基於所有人之排除侵害請求權訴請排除之（最
    高法院96年度台上字第859號判決意旨參照）。又債務人怠
    於行使其權利時，債權人因保全債權，得以自己之名義，行
    使其權利。民法第242條前段定有明文。本件系爭抵押權，
    因被告未於時效完成前行使權利而歸於消滅，業經認定如前
    ，是系爭抵押權設定登記與實際權利狀態確有不符，對於系
    爭6筆土地所有權已有所妨害，陳怡君本應依民法第767條第
    1項中段之規定請求被告塗銷系爭抵押權設定登記，然陳怡
    君怠於行使上開權利，則原告基於其為郭清源債權人之地位
    ，代位陳怡君請求被告塗銷系爭抵押權設定登記，自屬有據
    ，應予准許。
四、綜上所述，原告依民法第767條第1項中段、第242條前段之
    法律關係，請求被告塗銷系爭抵押權登記，為有理由，應予
    准許。
五、訴訟費用負擔之依據：民事訴訟法第78條。　　
中　　華　　民　　國　　111 　年　　2 　　月　　24　　日
                  民事第三庭    法　官　林政斌
正本係照原本作成。
如對判決上訴，須於判決送達後20日內向本院提出上訴狀，其未
表明上訴理由者，應於提出上訴後20日內向本院補提理由書狀（
均須按他造當事人之人數附繕本）。
如委任律師提起上訴者，應一併繳納上訴審裁判費。　　　　　
中　　華　　民　　國　　111 　年　　2 　　月　　24　　日
                              書記官　張孝妃　　　　　
附表：
編號 土地標示 抵押權人 登 記 日 期登 記 字 號 擔保債權總金額（新臺幣）   存續期間  清償日期 債權額比例 設定義務人 1 屏東市○○段000000地號 面積184㎡ 所有權人郭清源 權利範圍1分之1 邱水元 82年11月15日屏登字第036176號 最高限額 700 萬元 自82年11月4日至83年2月3日 83年2月3日 全部 郭清源 2 屏東市○○段000000地號 面積198㎡ 所有權人郭清源 權利範圍1分之1 同上 同上 同上 同上 同上 同上 同上 3 屏東市○○段000000地號 面積170㎡ 所有權人郭清源 權利範圍1分之1 同上 同上 同上 同上 同上 同上 同上 4 屏東市○○段000地號 面積58㎡ 所有權人郭清源 權利範圍1分之1 同上 同上 同上 同上 同上 同上 同上 5 屏東市○○段000地號 面積58㎡ 所有權人郭清源 權利範圍1分之1 同上 同上 同上 同上 同上 同上 同上 6 屏東市○○段00000 地號 面積104㎡ 所有權人郭清源 權利範圍1分之1 同上 同上 同上 同上 同上 同上 同上